ACORDAO-COMPLETO-2342375

ACÓRDÃO 2958/2019 ATA 13/2019 - SEGUNDA CÂMARA

VISTOS, relatados e discutidos estes autos de concessão de aposentadoria de ex-servidores do Comando do Exército. 
        ACORDAM os Ministros do Tribunal de Contas da União, reunidos em sessão da 2ª Câmara, ante as razões expostas pelo Relator, e com fulcro nos arts. 1º, inciso V, e 39, inciso II, ambos da Lei 8.443/1992 c/c o art. 259, inciso II, do Regimento Interno em:
        9.1. considerar legais as concessões de aposentadoria em benefício das Sras. Cassia Segrégio dos Reis e Edmea Monteiro dos Santos e ao Sr. Jair Baptista, determinando-se o registro dos correspondentes atos; 
        9.2. considerar ilegal a concessão de aposentadoria concedida ao Sr. Clemente Martins Parreira, recusando registro ao respectivo ato;  
        9.3. aplicar a orientação fixada no Enunciado 106 da Súmula de Jurisprudência do TCU no tocante às parcelas indevidamente percebidas de boa-fé pelo interessado; 
        9.4. determinar à Diretoria de Inativos e Pensionistas do Comando do Exército que:
        9.4.1. no prazo de 15 (quinze) dias, a contar da ciência desta Deliberação, abstenha-se de realizar pagamentos decorrentes do ato impugnado, sujeitando-se a autoridade administrativa omissa à responsabilidade solidária, nos termos do art. 262, caput, do Regimento Interno/TCU;
        9.4.2. comunique ao interessado mencionado no subitem 9.2 acima a respeito deste Acórdão, alertando-o de que o efeito suspensivo proveniente da interposição de eventuais recursos não o exime da devolução dos valores percebidos indevidamente após a respectiva notificação, caso os recursos não sejam providos;
        9.5. orientar, com fulcro no art. 262, § 2º, do RI/TCU, o órgão de origem no sentido de que poderá emitir novo ato, livre da irregularidade ora apontada, submetendo-o à apreciação por este Tribunal, na forma do artigo 260, caput, do Regimento Interno;
        9.6. determinar à Sefip que proceda ao monitoramento do cumprimento da medida indicada no subitem 9.4.1 supra, representando a este Tribunal, caso necessário.

Concessão de aposentadoria de ex-servidores do Comando do Exército.

Segunda Câmara

Diretoria de Inativos e Pensionistas - Ministério da Defesa/Comando do Exército.

3. Interessados: Cassia Segrégio dos Reis (XXX.847.696-XX), Clemente Martins Parreira (XXX.011.166-XX), Edmea Monteiro dos Santos (XXX.885.256-XX) e Jair Baptista (XXX.084.069-XX).

13.1. Ministros presentes: Ana Arraes (Presidente), Augusto Nardes, Aroldo Cedraz e Raimundo Carreiro.
13.2. Ministros-Substitutos presentes: Marcos Bemquerer Costa (Relator) e André Luís de Carvalho.

MARCOS BEMQUERER

Adoto como Relatório, com os pertinentes ajustes de forma, a instrução da Secretaria de Fiscalização de Pessoal na qual o presente processo é analisado, cujo encaminhamento contou com a anuência do Procurador Sergio Ricardo Costa Caribé (peças 23/25) : 
“Trata-se de atos de concessão de aposentadoria de Cássia Segrégio dos Reis, Clemente Martins Parreira, Edmea Monteiro dos Santos e Jair Baptista, ex-servidores [do Comando do Exército].
2. Os atos foram submetidos, para fim de registro, à apreciação do Tribunal de Contas da União (TCU) , de acordo com o art. 71, inciso III, da Constituição Federal. O cadastramento e a disponibilização ao TCU ocorreram por intermédio do Sistema de Apreciação e Registro de Atos de Admissão e Concessões, na forma dos arts. 2º, caput e incisos I a VI, e 4º, caput, da Instrução Normativa - TCU 78/2018.
HISTÓRICO
3. Esta Secretaria diligenciou a Diretoria de Inativos e Pensionistas, por meio do ofício SEFIP-D/484, de 7/6/2010, solicitando os seguintes esclarecimentos e documentos (peça 1, p. 21) :
a) informar o fundamento legal da aposentadoria da ex-servidora Cássia Segrégio dos Reis e encaminhar o mapa de tempo de serviço; 
b) esclarecer o tempo de licença médica, de 06 anos, para tratamento da própria saúde, e encaminhar o laudo da junta médica oficial, referente à ex-servidora Edmea Monteiro dos Santos; 
c) encaminhar o mapa de tempo de serviço do ex-servidor Jair Batista e as demais informações acerca da acumulação de cargos informada no Sisac; 
d) encaminhar o mapa de tempo de serviço e a documentação que esclareça o tempo computado para a aposentadoria mediante justificação judicial, relativo ao ex-servidor Clemente Martins Parreira. 
4. A Unidade Jurisdicionada tomou ciência da diligência em 27/7/2010. Por meio do ofício 27964-TCU/Sefip, de 25/2/2011, esta Secretaria reiterou a diligência (peça 1, p. 23) . Em resposta, a Diretoria de Inativos e Pensionistas encaminhou os documentos anexados à peça 1, p. 28-52, e peça 3.
5. Esta Secretaria realizou a oitiva do Sr. Clemente Martins Parreira, por meio do ofício 3476/2018-TCU/Sefip, de 1/8/2018, para que se manifestasse sobre a averbação de tempo de serviço obtido por meio de justificação judicial (11 anos) , insuficientemente comprovada, conforme entendimento desta Corte de Contas (Decisão 168/2002-TCU-2ª Câmara, Acórdãos 1.165/2004-TCU, 2.128/2006-TCU, 521/2007-TCU, todos da 1ª Câmara, Acórdãos 1.317/2003-TCU, 22/2004-TCU, 1.103/2005, todos da 2ª Câmara, e Súmula TCU 107) (peça 10) .
6. O Sr. Clemente Martins Parreira recebeu a oitiva em 13/8/2018 (peça 11) . As suas alegações de defesa estão anexadas às peças 12 e 14. 
EXAME TÉCNICO
a) Ato de Cássia Segrégio dos Reis
7. A servidora Cássia Segrégio dos Reis aposentou-se em 3/4/2007, no cargo de professor de 1º e 2º grau. A Unidade Jurisdicionada não registrou no ato o fundamento legal da aposentadoria.
8. O órgão gestor encaminhou cópia da Portaria 104-DCIP/SPC, de 30/3/2007, publicada no Diário Oficial da União de 3/4/2007, na qual foi concedida aposentadoria à interessada com base no artigo 40, § 1°, inciso III, alínea ‘a’, e §§ 3° e 5°, da Constituição Federal/1988, com as redações dadas pelas Emendas Constitucionais 20/1998 e 41/2003 (peça 1, p. 33-34) . 
9. O § 5º do artigo 40 da Constituição Federal/1988 permite a redução dos requisitos de idade e de tempo de contribuição em cinco anos, em relação ao disposto no § 1º, inciso III, alínea ‘a’, para o professor que comprove exclusivamente tempo de efetivo exercício das funções de magistério na educação infantil e no ensino fundamental e médio.
10. Com base no mapa de tempo de serviço, verifica-se que, na data da aposentadoria, a Sra. Cássia Segrégio dos Reis possuía mais de 25 anos de tempo de contribuição no cargo de professor e 54 anos de idade (peça 1, p. 35-39, e peça 3, p. 4-10) . Os proventos foram calculados pela média das remunerações, estando devidamente atualizados (peças 4 e 7) .
11. Diante do exposto, não vislumbramos irregularidades no ato de aposentadoria da Sra. Cássia Segrégio dos Reis.
b) Ato de Edmea Monteiro dos Santos
12. A servidora Edmea Monteiro do Santos aposentou-se por invalidez com proventos integrais em 3/1/2007 (peça 15, p. 1) . 
13. O órgão gestor esclareceu que o total de seis anos de licença médica foi em [função de a] servidora encontrar-se em licença para tratamento da saúde (LTS) em períodos não consecutivos desde 2 de janeiro de 1980 a 1° de fevereiro de 2001, e, em períodos consecutivos, a contar de 23 de janeiro de 2002 até 27 de dezembro de 2006 (data da aposentadoria) (peça 1, p. 31, e peça 3, p. 2) . O órgão gestor encaminhou demonstrativo com os períodos em que a interessada esteve de licença médica (peça 1, p. 41, e peça 3, p. 12) . 
14. A unidade jurisdicionada encaminhou cópia da Ata de Inspeção de Saúde, emitida por Junta Médica Oficial, no qual a interessada foi diagnosticada com alienação mental e considerada inválida para o serviço público em 10/2/2004 (peça 1, p. 40, e peça 3, p. 11) . 
15. Consta ainda nos autos Portaria de Aposentadoria 421-DCIP/SPC, de 20/12/2006, aposentando a interessada por invalidez com base no artigo 40, § 1°, inciso I, da Constituição, com a redação dada pela Emenda Constitucional 20/1998, combinado com o artigo 186, inciso I, da Lei 8.112/1990 e com o artigo 3° da Emenda Constitucional 41/2003 (peça 1, p. 42-43, e peça 3, p. 13-14) .
16. O artigo 3º da Emenda Constitucional 41/2003 assegurou a concessão, a qualquer tempo, de aposentadoria aos servidores públicos, bem como pensão aos seus dependentes, que, até a data de publicação [daquela] emenda, [tivessem] cumprido todos os requisitos para obtenção desses benefícios, com base nos critérios da legislação então vigente.
17. No laudo médico diagnosticou-se que a ex-servidora estava definitivamente inválida para o serviço em 10/2/2004, portanto, antes da publicação da Medida Provisória 167/2004 em 20/2/2004, convertida posteriormente na Lei 10.887/2004, que regulamentou o cálculo dos proventos pela média das remunerações.
18. Desta forma, entende-se correto o pagamento dos proventos com base na remuneração do cargo efetivo (peça 15, p. 1) . Diante do exposto, o ato de aposentadoria de Edmea Monteiro dos Santos pode ser apreciado pela legalidade. 
c) Ato de Jair Baptista
19. O servidor Jair Baptista aposentou-se, no cargo de professor de 1º e 2º grau, em 24/1/2018, com proventos integrais, com base no artigo 6º da Emenda Constitucional 41/2003 combinado com o § 5º, do artigo 40, da Constituição Federal, que permite a redução da idade e tempo de contribuição em cinco anos, para o professor que comprovar exclusivamente tempo de efetivo exercício nas funções de magistério infantil e ensino fundamental e médio. 
20. Com base no mapa de tempo de serviço, verifica-se que o tempo total do servidor utilizado na aposentadoria refere-se ao cargo de professor de 1º e 2º grau (peça 1, p. 46-48, e peça 3, p. 16-18) . Observa-se que o servidor atendeu aos requisitos para a aposentadoria com base no artigo 6º da Emenda Constitucional 41/2003 (peça 15, p. 2) .
21. Embora no ato de aposentadoria não tenham sido discriminadas as funções comissionadas exercidas pelo ex-servidor, nos documentos encaminhados, verifica-se que o inativo faz jus a 10/10 de FG-2 (peça 1, p. 24 e 48) .
22. O servidor Jair Baptista acumula duas aposentadorias no cargo de professor, com base no artigo 37, inciso XVI, alínea ‘a’, da Constituição Federal/1988. Consta nos autos declaração do servidor, de 3/12/2007, informando que acumulava proventos de aposentadoria referentes ao cargo de Professor de Ensino Fundamental e Médio (20 horas semanais) na Secretaria de Educação do Estado de São Paulo (peça 1, p. 45, e peça 3, p. 15) .
23. Ressalta-se que o Sr. Jair Baptista entrou no Comando do Exército no regime de 40 horas semanais, e, em maio de 2003 alterou o regime para Dedicação exclusiva, quando já estava aposentado no outro cargo. 
24. Diante do exposto, o ato de aposentadoria de Jair Baptista pode ser apreciado pela legalidade. 
d) Ato de Clemente Martins Parreira
d.1) resposta à oitiva
25. Em resposta à oitiva, o Sr. Clemente Martins Parreira, por meio de seus advogados, apresentou [os seguintes argumentos] (peças 12 e 14) :
a) a defesa encaminhada em 27/8/2018, solicita prorrogação de prazo para responder a oitiva por mais 15 dias;
b) informa que solicitou desarquivamento do processo judicial 0298778-74.2003.8.13.0035, que tramitou na 2ª Vara Cível da Comarca de Araguari (MG) , uma vez que todo acervo comprobatório acerca do assunto nele se encontra, e que os autos ainda não foram disponibilizados;
c) argumenta que o Tribunal Regional Federal da 1ª Região, nos autos da apelação cível 95.01.0701-2/MG, ratificou a sentença de primeiro grau que reconheceu o pedido do demandado para reconhecer o tempo de labor rural (11 anos) , com base em provas documentais completadas por provas testemunhais; e
d) alega que o TCU não tem competência para rever decisão judicial transitada em julgado.
26. Foram anexados aos autos os seguintes documentos:
I) Título de Inatividade 000.141-S/4-DIP, referente à aposentadoria concedida em 10/7/2002, no cargo de motorista, com proventos proporcionais a 31/35 avos (peça 12, p. 11, e peça 14, p. 11) ;
II) Portaria 78, de 10/2/2005, publicada no DOU de 11/2/2005, alterando a portaria de aposentadoria 312, de 8/7/2002, publicada no DOU de 10/7/2002. O fundamento legal deixou de ser com base na alínea ‘b’, inciso III, do artigo 40 da Constituição Federal com redação dada pela Emenda Constitucional 20/1998 e passou a ser com base no artigo 40, §1º, inciso III, alínea ‘a’, da Constituição Federal com redação dada pela Emenda Constitucional 20/1998, conforme Decisão Judicial exarada da Apelação Cível 95.01.07701-2/MG e Acórdão da 2ª Turma-TRF/1ª Região (peça 12, p. 12, e peça 14, p. 12) ;
III) Apostila 01 ao Título de Inatividade 000.141-S/4-DIP, passando os proventos a serem calculados em sua integralidade (peça 12, p. 13-14, e peça 14, p. 13-14) ;
IV) Relatório proferido no âmbito da Apelação Cível 95.01.07701-2/MG, no qual registra-se que o Instituto Nacional do Seguro Social (INSS) , nos autos da ação ordinária proposta por Clemente Martins Parreira, interpõe recurso de apelação contra sentença proferida pelo MM. Juiz de Direito da 2ª Vara Cível da Comarca de Araguari, Minas Gerais, que julgou procedente o pedido formulado para reconhecer o exercício de atividades rurais do autor no período entre janeiro/1958 e dezembro/1968, condenando a Autarquia [Previdenciária] ao pagamento de honorários advocatícios, bem como as custas processuais. A apelação teve provimento parcial apenas para excluir o INSS da condenação relativa às custas processuais (peça 12, p. 15-17, e peça 14, p. 15-17) ;
V) histórico da ação judicial 0298778-74.2003.8.13.0035 e apelação cível 95.01.07701-2/MG (peças 16 e 17) . 
d.2) Análise [dos argumentos apresentados] 
d.2.1) Entendimento do TCU sobre o Tempo rural 
27. O servidor Clemente Martins Parreira aposentou-se aos 66 anos de idade em 10/7/2002 no cargo de motorista com proventos proporcionais a 31/35 avos. O ato de n. de controle 10003371-04-2002-000285-8 foi apreciado pela ilegalidade, por meio do Acórdão 2028/2008-TCU-Segunda Câmara, em razão do pagamento da GDATA pelo valor integral, em que pese a aposentadoria [ter sido deferida] com proventos proporcionais (peça 8) .
28. Posteriormente, o servidor teve a aposentadoria proporcional apreciada pela legalidade, quando da apreciação do ato de alteração de aposentadoria de n. de controle 10003371-04-2002-100285-0, por meio do Acórdão 6947/2010-TCU-Segunda Câmara (peça 9) .
29. O ato deste processo de n. de controle 10003371-04-2009-000032-2, embora registrado como inicial, trata-se de alteração, uma vez que integraliza os proventos do interessado e altera o fundamento legal da aposentadoria, que passa a ser com base no com base no artigo 40, § 1º, inciso III, alínea ‘a’, da Constituição Federal/1998 com redação dada pela Emenda Constitucional 20/1998.
30. No ato em exame, consta o tempo total de 42 anos e 11 dias para a aposentadoria e a averbação de tempo obtido por justificação judicial no total de 11 anos. Conforme defesa apresentada pelo ex-servidor, trata-se de averbação de tempo rural referente ao período de janeiro/1958 a dezembro/1968.
31. De acordo com a jurisprudência do TCU, a Constituição Federal de 1988 passou a exigir o recolhimento de contribuições previdenciárias referentes ao tempo rural para fins de aposentadoria pelo regime próprio dos servidores públicos. O relatório do Ministro-Substituto Exmo. Augusto Sherman Cavalcanti, que precedeu ao Acórdão 1893/2006-TCU-Plenário, o qual passou a permitir inclusive o recolhimento indenizado para esse período, é elucidativo sobre esta questão:
‘14. Sobre a contagem de tempo de serviço rural para aposentadoria no serviço público procedi então à minuciosa análise dessa intrincada questão, que ora passo a expor.
15. O eminente Ministro-Revisor vinha defendendo a tese da desnecessidade da contribuição previdenciária correspondente ao tempo de atividade rural exercida anteriormente à edição de Lei 8.213/91 para fins da contagem recíproca. No entanto, decidindo esta questão, o Plenário desta Casa, no item 9.4 do Acórdão 740/2006, firmou entendimento no sentido da obrigatoriedade da contribuição, não acolhendo tal tese. 
16. Nesse aspecto relativo [à] obrigatoriedade da comprovação do pagamento da contribuição previdenciária para fins da contagem do tempo rural no serviço público, penso ser bem fundamentado o entendimento do Plenário exarado no item 9.4 do referido Acórdão, tendo em vista o que dispôs o art. 202, § 2°, da Constituição Federal, em sua redação original, ao exigir expressamente a ‘contribuição’ para fins da contagem recíproca do tempo de serviço, in verbis:
‘Art. 202. É assegurada aposentadoria, nos termos da lei, calculando-se o benefício sobre a média dos trinta e seis últimos salários de contribuição, corrigidos monetariamente mês a mês, e comprovada a regularidade dos reajustes dos salários de contribuição de modo a preservar seus valores reais e obedecidas as seguintes condições: 
§ 2° - Para efeito de aposentadoria, é assegurada a contagem reciproca do tempo de contribuição na administração pública e na atividade privada, rural e urbana, hipótese em que os diversos sistemas de previdência social se compensarão financeiramente, segundo critérios estabelecidos em lei.’ (grifei) 
17. Muito embora esse dispositivo constitucional tenha sido alterado pela Emenda Constitucional 20/98, a regra restou mantida no atual art. 201, § 9°, da Constituição federal com redação dada pela própria Emenda Constitucional 20/98, como se pode verificar: 
‘§ 9° Para efeito de aposentadoria, é assegurada a contagem recíproca do tempo de contribuição na administração pública e na atividade privada, rural e urbana, hipótese em que os diversos regimes de previdência social se compensarão financeiramente, segundo critérios estabelecidos em lei.’ (grifei) 
18. Assim, a partir da vigência da Lei Maior, passou-se a considerar, para efeito de reciprocidade, não apenas o tempo de serviço rural prestado, mas, sim, o tempo de efetiva contribuição previdenciária relativamente ao período laborado. Surge, induvidosamente, da Constituição Federal de 1988, a obrigatoriedade da contribuição previdenciária, uma vez que, nos termos do dispositivo constitucional precitado, na sua versão original, o que vale para efeito de contagem recíproca para aproveitamento no regime previdenciário dos servidores públicos (Estatuto) é o tempo de contribuição na atividade privada rural ou urbana, e não o mero tempo de serviço, sem que tenha havido as correspondentes contribuições. 
19. Além disso a jurisprudência do STF e do STJ, como se verá adiante, é no mesmo sentido, tomando por base os mesmos dispositivos constitucionais.’ (grifo nosso) 
32. Cabe ressaltar que os dispositivos da Lei 8.213/1991, aplicáveis ao Regime Geral de Previdência, não se aplicam automaticamente aos servidores públicos com regime próprio, como é o caso do ex-servidor.
33. Assim, em síntese, a jurisprudência pacífica do TCU a respeito do tema foi consolidada em 29/2/2012, por meio do Acórdão 414/2012-TCU-Plenário. Esse acórdão aprovou o Enunciado 268 da Súmula da Jurisprudência do TCU, nos seguintes termos: ‘O tempo de atividade rural somente poderá ser averbado para fins de aposentadoria no serviço público se recolhidas as respectivas contribuições previdenciárias na época própria ou, posteriormente, de forma indenizada.’
34. Verifica-se que o servidor conseguiu sentença favorável junto ao INSS, ação judicial 0298778-74.2003.8.13.0035, no qual determinou-se ao INSS que reconhecesse o exercício de atividades rurais do autor no período entre janeiro/1958 e dezembro/1968. No entanto, conforme verifica-se na Apelação Cível 95.01.07701-2/MG não se analisou o exame de mérito no tocante ao recolhimento das contribuições previdenciárias.
35. Ressalte-se ainda que o STJ já deixou claro que o INSS não pode se recusar a emitir a Certidão uma vez reconhecido o período rurícola. Entretanto, também pacificou o entendimento [de] que, na contagem recíproca de tempo de serviço, [faz-se] necessário o recolhimento da contribuição previdenciária, como se pode observar de forma literal na Ementa do Acórdão proferido no AgRg do Recurso Especial 1.360.119-SP (2012/0271478-9) , Relator Ministro Herman Benjamin, Segunda Turma, Publ: DJe de 12/6/2013, transcrita a seguir:
‘PREVIDENCIÁRIO. APOSENTADORIA POR TEMPO DE SERVIÇO. TRABALHO EXERCIDO NA ATIVIDADE RURAL EM PERÍODO ANTERIOR À LEI 8.213/1991. EXPEDIÇÃO DE CERTIDÃO DE TEMPO DE SERVIÇO. 
1. O ora agravante defende que, ‘como o recorrido pretende a averbação do tempo de exercício de atividade rural para fins de contagem recíproca com o tempo de serviço público, dado que atualmente labora como militar, somente poderia ser reconhecido o período pretendido se houvesse prova de contribuição do respectivo período, ou indenização, nos termos do artigo 96, IV, da Lei n° 8.213/91.’ 
2. O Tribunal local consignou: ‘Não obstante sejam inexigíveis recolhimentos previdenciários para se computar tempo de serviço na atividade rural anterior à Lei n.º 8.213/91, esse lapso não pode, por disposição legal, ser utilizado para efeitos de carência e contagem recíproca, nos termos dos artigos 55, § 2º, e 96, inciso IV, ambos do referido diploma normativo.’ 
3. Tendo em vista que o acórdão recorrido decidiu a questão no mesmo sentido do pleiteado pelo recorrente, constata-se falta de interesse recursal no caso. 
4. Reconhecido o tempo de serviço rural, não pode o INSS recusar-se a cumprir seu dever de expedir a certidão de tempo de serviço. Precedente do STJ. 
5. Nas hipóteses em que o servidor público busca a contagem de tempo de serviço prestado como trabalhador rural para fins de contagem recíproca, é preciso recolher as contribuições previdenciárias pertinentes que se buscam averbar, em razão do disposto nos arts. 94 e 96, IV, da Lei 8.213/1991. 
6. Agravo Regimental não provido.’
36. Assim, esta Corte de Contas na averbação de tempo rural não aceita apenas a emissão de Certidão pelo INSS com o registro do tempo rural, sendo necessária a comprovação do recolhimento das contribuições previdenciárias à época do exercício da atividade rural, ou, posteriormente, de forma indenizatória. Assim, com base no entendimento desta Corte de Contas, o tempo rural não poderá ser computado na aposentadoria do ex-servidor Clemente Martins Parreira.  
37. Excluindo-se o tempo rural, a aposentadoria poderá prosperar com proventos proporcionais a 31/35 avos, ou, alternativamente, para que prospere com proventos integrais, deverá ser comprovado o recolhimento de natureza indenizatória da contribuição previdenciária referente ao período de atividade rural informado no ato de aposentadoria.
d.2.2) Decisão Judicial 0298778-74.2003.8.13.0035 e apelação cível 95.01.07701-2/MG
38. Verifica-se que o TCU é instância distinta e independente da judicial. A decisão judicial assecuratória do pagamento de parcela tida por irregular pelo TCU não lhe subtrai a competência constitucional de apreciar a legalidade do ato de aposentadoria. O entendimento expresso por órgão do Poder Judiciário não vincula a decisão do TCU no que concerne ao mérito do ato. São nesse sentido os Acórdãos 1.857/2003, 961/2006, 962/2006 e 963/2006 do Plenário, 528/2013 e 1.376/2013 da Primeira Câmara e 3.882/2011, 3.152/2012 e 3.016/2013 da Segunda Câmara, entre outros.
39. A ação judicial 0298778-74.2003.8.13.0035 julgou procedente o pedido formulado pelo Sr. Clemente Martins Parreira para reconhecer o exercício de atividades rurais do autor no período entre janeiro/1958 e dezembro/1968. No entanto, na Apelação Cível 95.01.07701-2/MG não se verificou o exame de mérito no tocante ao recolhimento das contribuições previdenciárias.
40. Desta forma, o TCU poderá apreciar o ato pela ilegalidade, pois o tempo rural para ser averbado no serviço público necessita da comprovação do recolhimento das contribuições previdenciárias.
d.2.3) Contraditório e ampla defesa 
41. Esta Secretaria realizou a oitiva do interessado, [concedendo], portanto, a oportunidade para que o ex-servidor apresentasse [seus argumentos]. O interessado solicitou em 27/8/2018 prorrogação por 15 dias úteis do prazo para responder à oitiva. Embora esta Secretaria não tenha respondido formalmente a solicitação, já se passou mais de um mês sem que o interessado encaminhasse novos documentos (...) .  
42. Assim, entende-se que foi dada a oportunidade de exercício do direito de defesa e contraditório, por meio do devido processo legal por parte desta Corte de Contas. 
CONCLUSÃO
43. Em razão do exposto e tendo em vista as análises realizadas nos atos de concessão de aposentadoria de Cassia Segrégio dos Reis, Edmea Monteiro dos Santos e Jair Baptista, esta Unidade Técnica considera que os atos em tela podem receber a chancela de legalidade e o registro por esta Egrégia Corte.
44. O ato de aposentadoria de Clemente Martins Parreira deverá ser considerado ilegal, em razão do cômputo de tempo rural sem a comprovação dos recolhimentos das respectivas contribuições previdenciárias. 
PROPOSTA DE ENCAMINHAMENTO
45. Ante o exposto, conforme o preceituado no artigo 71, inciso III, da Constituição Federal de 1.988; c/c os artigos. 1º, inciso V, e 39, inciso II, da Lei nº 8.443/1992, c/c os artigos 1º, inciso VIII, 260, § 1º, do Regimento Interno/TCU, e tomando por base as informações prestadas pelo órgão de controle interno e as verificações feitas pela unidade técnica, na forma prevista no artigo 260, caput, do referido Regimento, propõe-se: 
a) considerar legais e conceder o registro dos atos de Cassia Segrégio dos Reis, Edmea Monteiro dos Santos e Jair Baptista;  
b) considerar ilegal e negar o registro do ato de concessão de aposentadoria de Clemente Martins Parreira, em razão da averbação de tempo rural sem comprovação do recolhimento das contribuições previdenciárias;
c) dispensar o ressarcimento das quantias indevidamente recebidas de boa-fé, nos termos da Súmula TCU 106;
d) determinar à Diretoria de Inativos e Pensionistas que:
d.1) no prazo de quinze dias, faça cessar os pagamentos decorrentes do ato impugnado por esta Corte de Contas, sob pena de responsabilidade solidária da autoridade administrativa omissa, nos termos do art. 262 do Regimento Interno/TCU;
d.2) esclareça ao ex-servidor Clemente Martins Parreira que poderá optar entre a aposentadoria com proventos proporcionais a 31/35 avos, ou, alternativamente, comprovar o recolhimento de natureza indenizatória da contribuição previdenciária referente ao período de atividade rural informado no ato de aposentadoria, para que a aposentadoria prospere com proventos integrais;
d.3) dê ciência, no prazo de 15 (quinze) dias, do inteiro teor desta deliberação ao interessado, alertando-o de que o efeito suspensivo proveniente da interposição de eventuais recursos junto ao TCU não o exime da devolução dos valores percebidos indevidamente após a respectiva notificação, caso esses não sejam providos; e
d.4) encaminhar ao Tribunal, no prazo de 30 (trinta) dias contados da ciência da decisão, documento apto a comprovar que o interessado tomou conhecimento do acórdão;
d.3) informe aos interessados o teor do acórdão que vier a ser proferido, encaminhando ao TCU, no prazo de trinta dias, comprovante da data de ciência por cada interessado, nos termos do art. 4o, § 3º, da Resolução – TCU 170/2004.”
	É o Relatório.

Fernando Alves Rodrigues (OAB/MG 132.374), Ricardo Cesar de Oliveira (OAB/MG 135.187) e Thiago Alves Ferreira (OAB/MG 174.909).

Procurador Sergio Ricardo Costa Caribé.

CONCESSÃO DE APOSENTADORIA. COMANDO DO EXÉRCITO. AVERBAÇÃO DE TEMPO RURAL DE UM INTERESSADO COM BASE EM SENTENÇA JUDICIAL. CONSIDERAÇÕES. AUSÊNCIA DE RECOLHIMENTO DAS RESPECTIVAS CONTRIBUIÇÕES PREVIDENCIÁRIAS. IMPOSSIBILIDADE. ILEGALIDADE DE UM ATO. LEGALIDADE DOS DEMAIS. 1) De acordo com o Enunciado 268 da Súmula de Jurisprudência/TCU, o tempo de atividade rural somente poderá ser averbado para fins de aposentadoria no serviço público se recolhidas as respectivas contribuições previdenciárias na época própria ou, posteriormente, de forma indenizada. 2) É ilegal a averbação de tempo de atividade rural para fins de aposentadoria no serviço público sem a devida comprovação do recolhimento das respectivas contribuições previdenciárias. 3) A sentença judicial favorável ao interessado que impede o TCU de aplicar o entendimento acima mencionado é aquela que, de forma expressa, consigna a desnecessidade do recolhimento das contribuições previdenciárias para fins de aposentação no serviço público.

APOSENTADORIA (APOS)

Secretaria de Fiscalização de Pessoal - Sefip.

Este processo cuida da concessão de aposentadoria aos Srs. Clemente Martins Parreira, Jair Baptista e às Sras. Cássia Segrégio dos Reis e Edmea Monteiro dos Santos, todos ex-servidores do Comando do Exército.
2.	A Sefip e o Parquet especializado, em uníssono, propõem considerar legais as aposentadorias das duas interessadas acima, bem como do Sr. Jair Baptista, e considerar ilegal a concessão em favor do Sr. Clemente Martins Parreira. 
3.	Como visto no Relatório precedente, o exame da unidade especializada, o qual acolho como razões de decidir, indica que não há ilegalidade ou irregularidade na aposentadoria das Sras. Cássia Segrégio dos Reis e Edmea Monteiro, bem como do Sr. Jair Baptista. 
4.	Desse modo, tais atos podem ser considerados legais, determinando-se o correspondente registro.
5.	No que tange ao ato do Sr. Clemente Martins Parreira, no qual restou assente a utilização de dez anos em sua aposentação sem o devido recolhimento das respectivas contribuições previdenciárias, cabem os seguintes comentários.
6.	O interessado aposentou-se aos 66 anos de idade em 10/7/2002, no cargo de motorista com proventos proporcionais a 31/35 avos. O respectivo ato de inativação foi considerado ilegal por meio do Acórdão 2028/2008-TCU-Segunda Câmara, em função do pagamento da Gratificação de Desempenho de Atividade Técnico-Administrativa – GDATA no valor integral em aposentadoria com proventos proporcionais (peça 8) .
7.	Mediante o Acórdão 6947/2010-TCU-Segunda Câmara, o servidor teve a aposentação com proventos proporcionais considerada legal (peça 9) .
8.	O ato ora em análise cuida, por sua vez, da integralização dos proventos do interessado, com a mudança do fundamento legal, que passa a ser art. 40, § 1º, inciso III, alínea a, da Constituição Federal de 1998, com a redação dada pela Emenda Constitucional 20/1998.
9.	Como ponderado pela Sefip, o Sr. Clemente Martins Parreira reúne tempo total de serviço de 42 anos e 11 dias, sendo 11 anos averbado por meio de justificação judicial referente a tempo de serviço rural (janeiro/1958 a dezembro/1968) .
10.	A jurisprudência desta Corte pacificou o entendimento de que a contagem de tempo de serviço rural para fins de aposentadoria somente pode ser levada a efeito mediante a comprovação do recolhimento das respectivas contribuições previdenciárias. Este é o teor do Enunciado 268 da Súmula de Jurisprudência/TCU:
“O tempo de atividade rural somente poderá ser averbado para fins de aposentadoria no serviço público se recolhidas as respectivas contribuições previdenciárias na época própria ou, posteriormente, de forma indenizada.”
11.	No caso em foco, o interessado, instado aos autos por meio de oitiva, não comprovou o recolhimento de que trata o verbete acima descrito. Ao revés, aduziu que possui sentença judicial que lhe garantiu a contagem do tempo rural para fins de aposentação.
12.	O caso em foco cuida, em essência, da necessidade de se delimitar a extensão do provimento judicial aduzido pelo interessado, seja, a tarefa que se impõe é a verificação se, de fato, esta Corte estaria impedida de determinar a cessação dos pagamentos decorrentes do ato impugnado, haja vista sua jurisprudência mansa no sentido de que a averbação de tempo rural na aposentação estatutária somente é possível mediante o recolhimento das respectivas contribuições previdenciárias. 
13.	Há situações em que o Tribunal, diante de sentenças judiciais transitadas em julgado que garantem de forma expressa a desnecessidade do recolhimento das contribuições previdenciárias para efeitos de contagem do tempo rural, exerceu sua competência constitucional de apreciar os atos de aposentadoria de forma ilegal, porquanto, como já visto, a jurisprudência doméstica difere daquela retrodescrita, mas se absteve de determinar a cessação dos pagamentos decorrentes para não incorrer em ofensa à coisa julgada. 
14.	Este foi o caso, v.g, retratado mediante o Acórdão 11566/2018-TCU-Segunda Câmara, prolatado nos autos de Pedido de Reexame impetrado por interessado que tivera seu ato de aposentação considerado ilegal em função da não comprovação do recolhimento das contribuições previdenciárias relativas a tempo rural averbado na aposentação estatutária.
15.	Naquela situação, o Relator do feito, Ministro José Mucio, propôs, com o endosso do Colegiado, dar provimento ao apelo para tornar insubsistentes os itens do decisum vergastado que determinavam a cessação do pagamento de seus proventos.
16.	O Ministro José Mucio assim procedeu em função de decisão judicial exarada pelo Tribunal Federal da 4ª Região nos autos da Apelação Cível 0010155-37.2006.4.04.7200/SC, em que a questão atinente a necessidade, ou não, do recolhimento das contribuições previdenciárias foi expressamente abordada, nos seguintes termos do voto do Relator da matéria (Juiz Federal Sérgio Renato Tejada Garcia) :
“Da desnecessidade do recolhimento de contribuições em relação ao rurícola para aposentadoria do Servidor Público.
O argumento do autor, basicamente, importa em que os art. 55, § 2º c/c 96, IV, da Lei 8.213/91, que cuida do Regime Geral da Previdência Social, assegurava a contagem do período de serviço do segurado trabalhador rural independentemente do recolhimento de contribuições correspondentes, o que foi alterado pela Medida Provisória nº 1.523, que, após reeditadas várias vezes, foi convertida na Lei no 9.528, de 10 de dezembro de 1997, e que alterou a redação dos artigos referidos para passar a exigir a contribuição correspondente àquele período de atividade sob regime rural.
A tese do autor é de que ‘... é fácil deduzir que a exigência de indenização para o cômputo de tempo de serviço prestado em regime de economia familiar, ainda que para fins de contagem recíproca, apenas passou a ocorrer com a edição da Medida Provisória nº 1.523, de 11.10.1996, de modo que todos aqueles que se aposentaram em data anterior a esta ou que implementaram as condições para a aposentadoria, mesmo não a tendo requerido, possuem o direito adquirido de fazê-lo a qualquer tempo, sendo beneficiados pelas regras vigentes até 13.10.1996, véspera da publicação da MP.’ (fls. 16) .
Ao decidir a questão, no bojo da ação ordinária 2004.72.00.006627-8, onde servidora municipal buscava a contagem do tempo de serviço rural para aproveitamento no serviço público, deixei consignado:
‘ (...)  
Certo, pois, que a pretensão postulada da autora deve ser regulada pela lei vigente ao tempo em que trabalhou, valendo aqui o brocardo tempus regit actum.
O tempo de serviço, a despeito de integrar um fato jurídico de formação progressiva - a aposentadoria - incorpora-se dia a dia ao patrimônio do trabalhador, sob a égide do regime legal que foi prestado, ainda que sejam verificados os requisitos para implementação do benefício previdenciário de acordo com a lei vigente à época da sua reunião.
Não há como se impor, por medida de inteira justiça, a comprovação do recolhimento de contribuições previdenciárias nos moldes da lei vigente atualmente a quem, na condição de trabalhador rural não estava, à época da prestação do serviço obrigado a fazê-lo, exceto se filiado ao regime urbano, sob pena de ter violada a segurança jurídica que o ordenamento jurídico visa preservar.
Não se trata aqui de avaliar requisitos para implementação do benefício de aposentadoria, mas somente de permitir que o tempo laborado, constituído de parcelas diversas que foram incorporadas ao patrimônio jurídico do trabalhador, sejam computadas segundo os ditames da lei vigente ao tempo da prestação do serviço.
Por conseguinte, não se pode, por meio de lei nova exigir a comprovação de recolhimento de contribuições não exigidas à época, circunstância pela qual deve ser assegurado à autora o reconhecimento do tempo de serviço rural mediante contagem recíproca, independentemente do recolhimento de contribuições previdenciárias.’ (grifo acrescido) 
Aqui valem as mesmas razões, daí porque, e agora repito, ainda que atento à decisão do TCU no Acórdão 740/2006 e à própria Súmula 10 da Turma de Uniformização dos Juizados Especiais Federais, que entendem correta a exigência do recolhimento das contribuições para fins de contagem do período de atividade rural vinculada ao Regime Geral de Previdência quando o pretenda contar o servidor público, trata-se de decisões flagrantemente equivocadas no ponto, inclusive distinguindo indevidamente entre o trabalhador que sempre se manteve no regime privado e aquele que migrou para o serviço público.”
17.	O respectivo julgado foi assim ementado:  
“ADMINISTRATIVO. AÇÃO COLETIVA. APOSENTADORIA. TEMPO RURAL. INDENIZAÇÃO. CONTRIBUIÇÕES PREVIDENCIÁRIAS. MEDIDA PROVISÓRIA Nº 1.523/96.  PRELIMINAR DE INADEQUAÇÃO DA AÇÃO COLETIVA.
Superação da preliminar de inadequação da ação coletiva para o fim pretendido, para que a Turma passe à apreciação do mérito da lide, nos limites já dados pela sentença recorrida, que procurou compor parcialmente o litígio, respeitadas as limitações impostas pela natureza da ação e pelas características do direito postulado.
Não se desconhece o entendimento do Supremo Tribunal Federal no sentido de que não se aplica o art. 54 da Lei nº 9.784/99 aos processos em que o TCU exerce competência constitucional de controle externo, na medida em que a concessão de aposentadoria é ato jurídico complexo que se aperfeiçoa com a manifestação de mais de um órgão e com o registro no TCU.
Entretanto, a situação examinada nestes autos apresenta a peculiaridade de que não se trata de simples revisão do ato de concessão de aposentadoria, e sim de ato anterior, consistente na averbação do tempo de serviço rural exercido pelos substituídos.
Esse ato de averbação, diferentemente do ato de inativação, não se apresenta complexo, e, portanto, submete-se ao prazo decadencial, pois dele decorreram efeitos favoráveis aos servidores independentemente do registro pelo Tribunal de Contas.
Portanto, e tendo em vista o entendimento jurisprudencial acima exposto, segundo o qual o prazo decadencial de cinco anos, para os atos praticados antes da Lei n. 9.784/99, tem início a partir da vigência da Lei (01/02/1999) , o direito de se rever o ato de averbação do tempo de serviço rural sem contribuições somente poderia ter sido exercido até 01/02/2004.”
18.	De igual modo, este Tribunal, por meio do Acórdão 1949/2019-TCU-Segunda Câmara, prolatado nos autos do TC-Processo 028.233/2009-0, que cuidou da aposentadoria de ex-servidores do Instituto Nacional do Seguro Social – INSS, de Relatoria do Ministro Raimundo Carreiro, considerou ilegal o ato do interessado sem, contudo, ter determinado a cessação dos pagamentos de seus proventos em função de decisão judicial assim ementada:
“PROCESSUAL CIVIL. CAUSA DE NATUREZA DECLARATÓRIA. VALOR DA CAUSA INFERIOR AO PREVISTO NO ART. 475, §2º, CPC. REEXAME NECESSÁRIO NÃO CONHECIDO. PREVIDENCIÁRIO. TEMPO RURAL ANTERIOR À LEI 8213/91. CONTAGEM RECÍPROCA. CERTIDÃO REQUERIDA ANTES DA MP 1523/96. INEXIGIBILIDADE DE CONTRIBUIÇÕES.
1. Se a ação é meramente declaratória de tempo de serviço rural e o valor da causa não supera a alçada do art. 475, §2º, do CPC, não se conhece da remessa oficial.
2. Reconhecido tempo de serviço rural em regime de economia familiar anterior à edição da Lei n.º 8.213/91, desde que para fins de concessão de benefício pelo Regime Geral de Previdência Social, o segurado está dispensado da comprovação do recolhimento das contribuições previdenciárias do período para fins de contagem do tempo de serviço, exceto para efeito de carência. 
3. No caso de reconhecimento para fins de contagem recíproca, a exigência de recolhimento de contribuições sobre os períodos pretéritos somente foi normatizada pela MP 1523, de 14/10/1996, que alterou o art. 96, IV, da lei 8213/91, havendo entendimento administrativo consolidado do INSS no sentido de que somente as CTCs emitidas a partir dessa data exigem o prévio recolhimento de contribuições em relação ao período anterior à lei 8213/91.
4. Se o requerimento de CTC da parte autora foi feito muito tempo antes da MP 1523/96 e a demora na sua emissão não decorreu por culpa da beneficiária, não se pode exigir a aplicação da nova orientação legal com cobrança de contribuições pretéritas.
5. Frise-se que ao julgar a cautelar na ADIn 1664-4, movida contra a redação do art. 55, §2º, da lei 8213/91, alterada pela MP 1523/96, o E. STF suspendeu essa redação – que estabelecia a obrigatoriedade de contribuição em qualquer caso de utilização do tempo de serviço rural. Essa orientação do Supremo Sodalício foi obedecida pelo Poder Legislativo quando converteu a MP 1523/96 e reedições na lei 9528/97 e retomou a redação original do art. 55, §2º, da lei 8213/91 – de que não se exigiria recolhimento no período anterior à lei 8213/91, uma vez que naquela época tais recolhimentos não eram exigidos do trabalhador rural.
6. Nesse mesmo julgamento, o E. STF estabeleceu interpretação conforme à Constituição do art. 96, IV, da lei 8213/91, na redação da MP 1523/96 e reedições, para afastar qualquer interpretação que exija recolhimento de contribuições do segurado trabalhador rural nos períodos em que ele estava desobrigado de contribuir.
7. Remessa oficial não conhecida. Apelação do INSS improvida.” (grifo acrescido) 
19.	Como se nota, nos dois precedentes acima houve expressa indicação sobre a desnecessidade de recolhimento das contribuições previdenciárias para efeitos de contagem rural, ou seja, se o TCU fizesse valer sua jurisprudência em sentido contrário – obrigatoriedade do mencionado recolhimento – estaria afrontando diretamente decisão judicial que, em ambos os casos, havia transitado em julgado. 
20.	Já nos autos do TC-Processo 010.741/2017-8, de Relatoria do Ministro Vital do Rêgo, que cuidou de aposentadoria de ex-servidor do Ministério da Saúde no Estado do Rio Grande do Sul, o ato do interessado foi considerado ilegal mediante o Acórdão 13729/2018-TCU-Primeira Câmara em função da averbação de tempo rural sem o devido recolhimento das contribuições previdenciárias.
21.	Naquele processo, embora o beneficiário tenha apresentado sentença judicial que reconhecia o respectivo tempo de labor rurícola, a manifestação judicial silenciou sobre a questão da necessidade, ou não, do mencionado recolhimento das contribuições à previdência.
22.	A decisão judicial citada foi exarada nos autos da Apelação Cível 2000.04.01.065674-1/TRF-4 assim ementada: 
“PREVIDENCIÁRIO. PEDIDO DECLARATÓRIO. RECONHECIMENTO DE TEMPO DE SERVIÇO RURAL. CABIMENTO. PROVA MATERIAL INDIRETA. REGIME DE ECONOMIA FAMILIAR. HONORÁRIOS. CUSTAS. 1. Considera-se comprovado o exercício de atividade rural havendo início razoável de prova material contemporânea ao período laboratício, corroborada por prova testemunhal idônea e consistente. 2. O fato de a segurada não possuir todos os documentos comprobatórios do exercício da atividade agrícola em seu nome não elide o seu direito ao benefício postulado, pois como normalmente acontece no meio rural, os documentos de propriedade e talonários fiscais são expedidos em nome de quem aparece frente aos negócios da família. Nesse caso, os documentos referentes a atividade agrícola, emitidos em nome do pai, corroborados pela prova testemunhal, constituem prova material indireta hábil à comprovação do tempo de serviço rural em regime de economia familiar. 3. A redação dada ao §2º do artigo 55 da Lei nº 8.213/91 pela Medida Provisória nº 1.523/96 e reedições posteriores não foi recepcionada pela Lei nº 9.528/97, perdendo eficácia ex tunc, a teor do parágrafo fanico do artigo 62 da Constituição Federal de 1988. 4. Reconhecido o tempo de serviço rural de 31-12-63 a 31-12-69. 5. Verba honorária reduzida ao patamar de 10% sobre o valor atualizado da causa e custas processuais por metade (Súmula 02/TARGS) . 6. Apelação e Remessa oficial parcialmente providas.”
23.	Como se nota da decisão acima, não há qualquer menção à desnecessidade de se recolher as contribuições previdenciárias para que o tempo laborado no campo pudesse ser utilizado para fins de aposentação no regime estatutário, motivo pelo qual o Relator do feito aqui neste Tribunal, o Ministro Vital do Rego, manifestou-se expressamente a esse respeito em seu Voto:
“Em relação à decisão proferida nos autos da Apelação Cível 2000.04.01.065674-1/Tribunal Regional Federal da 4ª Região (já transitada em julgado) entendo que, de fato, tal decisão não garantiu a utilização do tempo de atividade rural (31/12/1963 a 31/12/1969) consignado, por determinação judicial, na Certidão de Tempo de Contribuição emitida pelo INSS, em aposentadoria estatutária.”
24.	No mesmo sentido foi a decisão adotada pelo Tribunal mediante o Acórdão 4517/2018-TCU-Segunda Câmara, de Relatoria do Ministro José Mucio Monteiro, prolatado no âmbito do TC-Processo 010.650/2017-2, que cuidou de aposentadoria a ex-servidores do Banco Central – Bacen. Naquele processo, o ato de um interessado que possuía sentença judicial transitada em julgado foi considerado ilegal com a determinação de suspensão dos pagamentos atinentes aos proventos que recebia por ter averbado tempo de labor rural sem o respectivo recolhimento das contribuições previdenciárias. 
25.	Como destacado pelo Relator daquele feito em seu Voto condutor do indigitado decisum, a Sefip havia apontado que tal pronunciamento judiciário não adentrava o mérito da averbação do tempo rural para fins de aposentação no regime estatutário:  
“6. Quanto à sentença judicial apresentada pelo interessado (item ‘b’) , acostada à peça 13, p. 2935, constatou-se tratar de determinação de emissão de certidão de tempo de serviço contendo o tempo rural laborado. A sentença não adentrou no mérito da averbação desse tempo para fins de aposentação, conforme trecho literal da decisão transcrito abaixo (peça 13, p. 32) :
‘Isso porque não se pretende sustentar a exigência de direito adquirido à concessão da aposentadoria com contagem recíproca de tempo de serviço, mas ao cômputo do tempo laborado pelo trabalhador como efetivo ‘tempo de serviço.” (grifo acrescido) 
26.	Ainda no sentido dos dois precedentes acima citados, menciono o Acórdão 4067/2014-TCU-Primeira Câmara, de Relatoria do Ministro Benjamin Zymler, que cuidou de Pedido de Reexame em processo que cuidou da aposentadoria de ex-servidores do INSS (TC-Processo 022.350/2010-1) . 
27.	Naquele decisum, o Relator do feito corroborou expressamente o apontamento da Serur de que o provimento judicial não impedia a Corte de exercer seu entendimento consolidado por meio do Enunciado 268 de sua Súmula de Jurisprudência. Como destacado pela Serur: 
“9.5. No que concerne a (...) , observa-se que o recorrente teve o tempo rural reconhecido pelo Mandado de Segurança 96.00.21515-4 (RS) do TRF 4ª Região, processo este já arquivado, visto que teve o recurso do INSS negado pelo STF no RE 329.298, conforme pesquisa em (http://www2.trf4.jus.br/trf4/controlador.php?acao=consulta_processual_resultado_ pesquisa&txtValor=199671000215155&selOrigem=RS&chkMostrarBaixados=&todasfases=S&selForma=NU&todaspartes=&hdnRefId=63cdae6f11ca5087e63b965b9ee6003e&txtPalavraGerada=fzmj&txtChave=, e http://www.stf.jus.br/portal/processo/verProcessoAndamento.asp?incidente=1981171, consultados em 15/5/2014) .
9.6. Todavia, conforme sentença publicada no Diário da Justiça, Seção 2, de 27/9/2000 (peças 43-44) , a decisão judicial não garante a (...) a utilização do tempo rural para fins de aposentadoria estatutária sem o recolhimento das contribuições previdenciárias respectivas, mas simplesmente o reconhecimento de tal tempo de serviço, o que não possui o condão de vincular a decisão do TCU, mormente em razão de o entendimento desta Corte de Contas estar em consonância com a jurisprudência do e. STF.” (grifo acrescido) 
28.	Impende ressaltar que, nada obstante as ponderações acima, o interessado teve o seu recurso acolhido, porém, em função de outra decisão judicial impetrada por sindicato de trabalhadores em que ele figurava como substituído na qual fora concedida antecipação de tutela impedindo alterações em sua aposentadoria.
29.	Os precedentes acima listados são claros em demonstrar que a só existência de sentença judicial não é condição necessária para obstar esta Corte de determinar a cessação de pagamentos decorrentes de ato considerado ilegal em função da averbação de tempo rurícola sem o recolhimento das respectivas contribuições previdenciárias. 
30.	Há que se analisar, no caso concreto, a extensão e o limite do provimento judicial. Para efeito destes autos, e da matéria aqui tratada, cumpre observar se a sentença judicial deferiu de forma específica ao interessado a possibilidade da contagem do tempo rural sem o recolhimento das contribuições previdenciárias.
31.	Nesse sentido, tenho que o provimento em favor do Sr. Clemente Martins Pereira não o socorre quanto à desnecessidade de recolher as contribuições previdenciárias que deveria recolher para ter seu tempo rural de dez anos reconhecido por este Tribunal. 
32.	Veja-se o teor do provimento em seu favor exarado pelo TRF1 nos autos da Ação Cível 95.01.07701-2/MG:
“PREVIDENCIÁRIO E PROCESSUAL CIVIL. PRELIMINAR DE CARÊNCIA DE AÇÃO. AUSÊNCIA DE POSTULAÇÃO ADMINISTRATIVA. REJEIÇÃO. RECONHECIMENTO DE TEMPO DE SERVIÇO. EXERCÍCIO DE ATIVIDADE RURAL. INÍCIO RAZOÁVEL DE PROVA DOCUMENTAL. PROVA TESTEMUNHAL. CUSTAS PROCESSUAIS. ISENÇÃO DO INSS.
1. A preliminar de carência de ação por falta de postulação administrativa de benefício previdenciário deve ser rejeitada quando o INSS contesta o mérito do pedido do autor. Precedentes.
2. Constituem início razoável de prova material, entre outros documentos, certificado de reservista em que conste como lavrador a qualificação profissional do autor. Em princípio, esse documento deve ser contemporâneo da época em que se quer provar como tendo trabalhado como rurícola.
3. A prova testemunhal é essencial para comprovar o exercício de atividades rurais.
4. O INSS é isento do pagamento de custas processuais.
5. Apelação provida, em parte.”
33.	Consultando, ainda, o teor do Voto do Relator daquele feito judiciário, o Juiz Federal Tourinho Neto, não se nota qualquer referência ao tema das contribuições previdenciárias, mas somente ao reconhecimento do tempo de serviço prestado no campo: 
“2. Mérito
O autor busca o reconhecimento do exercício de atividade rural no período de 1º/01/58 a 30/12/68, para fins previdenciários. Para fazer prova de suas alegações, trouxe aos autos cópia de certificado de reservista, expedido em 12/07/63, no qual consta como lavrador a sua qualificação profissional (fls. 05) .
Referido documento representa início razoável de prova material, de acordo com a jurisprudência desta Segunda Turma, consoante atestam as seguintes ementas:
Constitui início razoável de prova documental, entre outros documentos, certificado de reservista, expedido em época remota, em que consta lavrador a qualificação profissional do autor. Em princípio, esse documento deve ser contemporâneo à época em que se quer provar como tendo trabalhado em atividade rural. (AC 2000.38.01.000644-0/MG, Segunda Turma, rel. Juiz Tourinho Neto, DJU  04/11/02, p. 18.) 
Consignando documentos que merecem fé pública, título de eleitor e certificado de reservista, que o autor trabalhou como Lavrador, atendida se encontra a exigência legal de razoável início de prova material. (AC 2000.36.00.002921-3/MT, Primeira Turma, rel. Juiz Jirair Aram Meguerian, DJU 22/04/02, p. 43.) 
A prova testemunhal completa a prova documental, não obstante a época remota em que se quer provar o exercício de atividades rurais.
Manoel Martins Parreira, inquirido, em fls. 16 respondeu:
 (...) que é proprietário de uma pequena Fazenda no  local denominado “Fundão” deste Município e nesta sua propriedade rural, o autor prestou serviços ao depoente, realizando trabalho de natureza braçal como lavrador, não lembrando o depoente à época em que isso ocorreu, mas com certeza o autor trabalho na sua Fazenda do “Fundão” mais ou menos durante dez anos; (..) que quando começou a trabalhar para o depoente o autor tinha mais ou menos quinze para dezesseis anos de idade.
A testemunha João Balbino de Oliveira afirmou (fls. 17) :
 (...) que conhece o autor desde seus tempos de criança e pode informar que conheceu-o trabalhão na Fazenda do sr. Manoel Martins Pereira numa fazenda localizada no lugar denominado “Fundão”, deste Município, isto no ano de 1956 a 1960; que não sabe se o autor continuou trabalhando para o dito Manoel após esse período uma vez que o depoente deixou o “Fundão” depois dessa ocasião.
Por sua vez, Limírio Martins Parreira disse (fls. 18) :
 (...) que conhece o autor desde seus tempos de criança, sendo certo que ele trabalhou para o seu pai, sr. Manoel Martins Parreira numa propriedade rural localizada no lugar denominado “Fundão” neste município; (...) que como dito não se recorda o período em que Clemente trabalhou para seu pai, mas com certeza foi mais de seis anos.
Constata-se, pois, dos depoimentos transcritos, que o autor trabalhou na fazenda de propriedade de Manoel Martins Parreira, localizada no lugar denominado “Fundão”. 
No tocante ao período trabalhado, o fato de as testemunhas não terem afirmado, com certeza, as datas de início e término das atividades rurais, não prejudica o autor, mas o favorece, demonstrando a lisura das informações prestadas em juízo. Isso porque não seria razoável que as testemunhas fossem seguras quanto ao período de labor, em se tratando de exercício de atividades em época tão remota (janeiro de 1958 a dezembro de 1968) .
De qualquer forma, vale registrar, extrai-se que o período alegado na inicial restou comprovado. O proprietário das terras, Manoel Martins Parreira, afirmou que o autor trabalhara para ele por ‘mais ou menos durante dez anos’ (fls. 16) . João Balbino de Oliveira, por sua vez, disse que o autor exercera atividades rurais no período de 1956 a 1960, não discorrendo sobre o período remanescente porque mudara da localidade (fls. 17) . Nesse cenário, como bem asseverou o Magistrado a quo, merece crédito a assertiva do autor quando indica o ano de 1958 como de início de suas atividades rurais.
Logo, a prova, na hipótese, não é exclusivamente testemunhal, estando de acordo com a jurisprudência desta Casa, consolidada na Súmula 27, do seguinte teor: ‘Não é admissível prova exclusivamente testemunhal para reconhecimento de tempo de exercício de atividade urbana e rural (Lei nº 8.213/91, art. 55, § 3º) ’.
3. De outra parte, no tocante às custas processuais, o art. 8º, § 1º, da Lei 8.620/93, na época da prolação da sentença, em 1994, isentava o INSS do pagamento das custas, razão por que se impõe excluí-las da condenação.
4. Ante o exposto, dou parcial provimento à apelação para excluir da condenação do INSS a parcela relativa às custas processuais.
5. É o voto.”
34.	Desse modo, tal qual a situação enfrentada por este Tribunal nos Acórdão 13729/2018-TCU-Primeira Câmara e 4.517/2018 – Segunda Câmara (acima descritos) , não ofende o provimento judicial a aplicação, por esta Corte, do entendimento pacífico de sua jurisprudência sobre a necessidade de recolhimento das contribuições previdenciárias para a averbação de tempo rural para fins de aposentação no regime estatutário.
35.	Assim, como bem apontado pela unidade especializada, a exclusão do tempo de serviço rural do interessado o impede de perceber provimentos integrais, o que impõe seja o ato em foco considerado ilegal, negando-se, em consequência, o respectivo registro.
36.	Nesse sentido, o Sr. Clemente Martins Parreira poderá optar entre a aposentadoria com proventos proporcionais a 31/35 avos, ou, alternativamente, comprovar o recolhimento de natureza indenizatória da contribuição previdenciária referente ao período de atividade rural informado no ato de aposentadoria, para que a aposentadoria prospere com proventos integrais. 
37. 	Cabível, ademais, com fundamento no Enunciado 106 da Súmula de Jurisprudência do TCU, dispensar o ressarcimento das quantias indevidamente recebidas de boa-fé.
38. 	Outrossim, de conformidade com o art. 262, § 2º, do Regimento Interno deste Tribunal, cumpre orientar o órgão de origem que poderá emitir novo ato, livre da irregularidade ora apontada, submetendo-o à apreciação deste Tribunal. 
	Ante o exposto, manifesto-me por que seja adotado o acórdão que submeto à apreciação deste colegiado.
	
	TCU, Sala das Sessões, em 30 de abril de 2019.
MARCOS BEMQUERER COSTA
Relator